【裁判字號】    99,重訴,43
【裁判日期】    991021
【裁判案由】    排除侵害
【裁判全文】
臺灣屏東地方法院民事判決              99年度重訴字第43號
原      告  臺灣糖業股份有限公司
法定代理人  甲○○
訴訟代理人  邱芬凌律師
被      告  乙○○
當事人間請求排除侵害事件，本院於民國99年10月7 日言詞辯論
終結，判決如下：
    主      文
被告應將坐落屏東縣新埤鄉○○段四一九地號土地上如附圖所示
面積三五五七八平方公尺土地之香蕉樹、破布子等地上物除去，
並將上開土地返還原告。
被告應給付原告新臺幣拾萬仟伍佰玖拾柒元及自民國九十九
年二月九日起至清償日止，按週年利率百分之五計算之利息；被
告並應自民國九十八年十二月二十六日起至返還前項土地之日止
，按月給付原告新臺幣壹萬柒仟柒佰捌拾玖元。
原告其餘之訴駁回。
訴訟費用由被告負擔百分之七十，餘由原告負擔。
本判決原告勝訴部分，於原告以新臺幣陸佰陸拾貳萬仟捌佰
拾貳元為被告供擔保後，得假執行。
原告其餘假執行之聲請駁回。
    事實及理由
一、被告經合法通知，未於言詞辯論期日到場，核無民事訴訟法
    第386 條所列各款情形，爰依原告之聲請，由其一造辯論而
    為判決。
二、按訴狀送達後，原告不得將原訴變更或追加他訴，但擴張或
    縮減應受判決事項之聲明者，不在此限，民事訴訟法第255
    條第1 項第3 款定有明文。查原告於起訴時，原聲明請求判
    決：(一)、被告應將坐落屏東縣新埤鄉○○段419 地號土地上
    ，如起訴狀附圖所示部分面積約3 公頃土地之香蕉樹、破布
    子等地上物除去，並將上開土地返還原告。(二)、被告應給付
    原告新臺幣（下同）246,872 元，及自起訴狀繕本送達翌日
    起至清償日止按週年利率5%計算之利息，並自民國98年12月
    26日起至交還土地之日止按月給付30,000元予原告。嗣於訴
    訟進行中，縮減上開聲明(二)、請求之金額為222,872 元，請
    被告按月給付之金額為24,000元（見本院卷第73頁）。後又
    於言詞辯論中變更聲明為：(一)、被告應將坐落屏東縣新埤鄉
    ○○段419 地號土地上如附圖所示面積35,578平方公尺土地
    之香蕉樹、破布子等地上物除去，並將上開土地返還原告。
    (二)、被告應給付原告409,633 元及自99年2 月9 日起至清償
    日止，按週年利率5%計算之利息；被告並自98年12月26日起
    至返還前項土地之日止，應按月給付原告28,462元。(三)、願
    供擔保請准宣告假執行（見本院卷第80頁）。核其所為，均
    屬減縮與擴張應受判決事項之聲明，依上開規定，應予准許
    。
三、原告主張：
(一)、緣坐落屏東縣新埤鄉○○段419 地號面積64,200平方公尺土
    地（下爭系爭土地）為原告所有，系爭土地中如起訴狀附圖
    所示有30,000平方公尺出租與被告種植香蕉樹、破布子，租
    賃期間自95年7 月1 日起至98年8 月25日止，詎被告至97年
    即拒為繳納租金。且本件兩造租賃期間業經屆滿，依租賃契
    約第13條第3 項約定及民法第455 條規定，被告應清除地上
    物回復原狀將土地返還予原告。另被告占用面積實際為35,5
    78平方公尺，是逾越30,000平方公尺承租範圍部分為無權占
    有，本於所有權排除侵害，被告亦應清除地上物回復原狀將
    土地返還予原告。
(二)、被告積欠原告97年8 月26日起至98年8 月25日止之租金，依
    租賃契約第4 條第6 項約定，其應付之遲延利息及本金為12
    6,872 元。
(三)、兩造租賃期間業經屆滿，被告占用系爭土地已無任何權源，
    致獲相當於租金之利益，原告並受有損害，爰依民法不當得
    利及侵權行為之法則，並依土地法第110 條、第148 條之規
    定，依當期土地申報總地價額週年利率8%為標準計算，租約
    屆期部分被告應給付自98年8 月26日起至98年12月25日止之
    不當得利96,000元，無權占有部分被告應給付自95年7 月1
    日起至98年12月25日止之不當得利186,761 元，連同前欠租
    金126,872 元，共計409,633 元，及自本起訴狀繕本送達翌
    日起至清償之日止按週年利率5%計算之遲延利息。另自98年
    12 月26 日起至交還系爭土地之日止按月給付相當於租金之
    不當得利28,462元予原告。並聲明：(一)、被告應將坐落屏東
    縣新埤鄉○○段419 地號土地上如附圖所示面積35,578平方
    公尺土地之香蕉樹、破布子等地上物除去，並將上開土地返
    還原告。(二)、被告應給付原告409,633 元及自99年2 月9 日
    起（及起訴狀繕本送達翌日）至清償日止，按週年利率5%計
    算之利息；被告並應自98年12月26日起至返還前項土地之日
    止，按月給付原告28,462元。(三)、願供擔保請准宣告假執行
    。
四、按承租人於租賃關係終止後，應返還租賃物；租賃物有生產
    力者，並應保持其生產狀態，返還出租人。所有人對於無權
    占有或侵奪其所有物者，得請求返還之。民法第455 條、第
    767 條第1 項前段分別定有明文。經查，原告主張雙方租賃
    期間業經屆滿，嗣後被告繼續無權占有系爭土地，並種植如
    附圖所示面積35,578平方公尺之香蕉樹、破布子之事實，業
    據其提出與所述相符之土地登記謄本、照片、地籍圖、台糖
    公司農業用地租賃契約書各1 份為證（見本院卷第9 至第15
    頁、第28至35頁、第60頁），且經本院勘驗屬實，復囑託屏
    東縣潮州地政事務所派員實施測量，有本院勘驗筆錄及土地
    複丈成果圖各1 份在卷可稽（見本院卷第23至第26頁、第37
    頁）；而被告就原告主張之事實，經受合法通知，未於言詞
    辯論期日到場，亦未提出書狀作何聲明或陳述，依民事訴訟
    法第280 條第3 項、第1 項之規定，已視同自認。綜上，堪
    信原告之主張為真實。從而，原告就租賃範圍30,000平方公
    尺部分，依民法第455 條、第767 條第1 項前段，請求被告
    除去香蕉樹、破布子等地上物，並返還該部分土地予原告，
    即屬有據；且原告就超過租賃範圍30,000平方公尺部分，依
    民法第767 條第1 項前段，請求被告除去香蕉樹、破布子等
    地上物，並返還該部分土地予原告，亦屬有據，爰判決如主
    文第1 項所示。
五、次按無法律上之原因而受利益，致他人受損害者，應返還其
    利益，但依其利益之性質或其他情形不能返還者，應償還其
    價額，民法第179條前段、第181條但書分別定有明文。又無
    權占有他人土地，可能獲得相當於租金之利益，為社會通常
    之觀念，最高法院61年臺上字第1695號判例可資參照。本院
    審酌系爭土地地目為田，使用地類別為農牧用地，坐落地區
    為一般農業區，非屬人口稠密之市區，且被告占用土地乃種
    植香蕉樹、破布子，周圍土地亦均種植農作物，是依據土地
    法第110 條，認為以系爭土地申報價額週年利率5%計算每年
    之不當得利數額，方屬適當，原告請求以系爭土地申報價額
    週年利率息8%為計算，尚嫌過高，而系爭土地於93年1 月以
    後之申報地價均為每平方公尺120 元，有地價第二類謄本1
    份可佐（見本院卷第85頁），被告占用租賃範圍30,000平方
    公尺部分，被告應給付原告自98年8 月26日起至98年12月25
    日止之不當得利60,000元（計算式：120 元30,000平方公
    尺5%4 月÷12月）；被告占有超過租賃範圍30,000平方
    公尺部分，被告應給付原告自95年7 月1 日起至98年12月25
    日止之不當得利116,725 元（計算式：120 元5,578 平方
    公尺5%1273日÷365 日，元以下四捨五入，下同）。連
    同前欠自97年8 月26日起至98年8 月25日止之租金126,872
    元，共計303,597 元，及自起訴狀繕本送達（即99年2 月8
    日，回執見本院卷第20頁）之翌日即99年2 月9 日起至清償
    日止，按週年利率5%計算之利息，並自98年12月26日起至返
    還所占有之土地之日止，按月給付原告17,789元（計算式：
    12 0元35,578平方公尺5%÷12月）相當於租金之不當得
    利部分為有理由，逾上開範圍之請求，均無理由，應予駁回
    ，爰判決如主文第2 項所示。
六、原告陳明願供擔保聲請宣告假執行，其勝訴部分經核無不合
    ，爰酌定相當之擔保金額准許之。至原告其餘假執行之聲請
    ，因訴之駁回而失所附麗，應併駁回之。
七、本件為判決之基礎已臻明確，兩造其餘攻擊、防禦方法及舉
    證，經本院審酌後核與判決之結果皆無影響，爰不一一論駁
    ，末此指明。
八、據上論結，本件原告之訴，為一部有理由，一部無理由，依
    民事訴訟法第385 條第1 項前段、第79條、第390 條第2 項
    ，判決如主文。
中    華    民    國    99    年    10    月    21    日
                  民事第一庭    法  官  羅培毓
正本係照原本作成。
如不服本判決，應於收受送達後二十日內向本院提出上訴書狀，
其未表明上訴理由者，應於提出上訴後二十日內向本院補提理由
書狀（均須按他造當事人之人數附繕本）上訴時應提出委任律師
或具有律師資格之人之委任狀；委任有律師資格者，另應附具律
師及格證書及釋明委任人與受任人有民事訴訟法第 466 條之 1
第 1 項但書或第 2 項（詳附註）所定關係之釋明文書影本。
如委任律師提起上訴者，應一併繳納上訴審裁判費。
中    華    民    國    99    年    10    月    21    日
                                書記官  張婉郁

司法院資訊處製作；財團法人民間司法改革基金會備份。
